【裁判字號】    89,上,20
【裁判日期】    890718
【裁判案由】    給付借款
【裁判全文】
臺灣高等法院臺南分院民事判決  八十九年度上字第二十號  Ｊ
      上  訴  人  甲  ○  ○
      訴訟代理人  丙  ○  ○  律師
      複訴訟代理人鄭  和  傑  律師
                  謝  依  良  律師
      被上訴人    乙  ○  ○  .
右當事人間請求給付借款事件，上訴人對於中華民國八十八年十一月三十日臺灣臺南
地方法院第一審判決（八十八年度訴字第一九○一號），提起上訴，本院判決如左：
      主      文
上訴駁回。
第二審訴訟費用由上訴人負擔。
      事      實
甲、上訴人方面：
一、聲明：（一）、原判決廢棄。（二）、被上訴人應給付上訴人新台幣（下同）四
    百二十萬元及自起訴狀副本送達被上訴人之次日起至清償日止，按年利率百分之
    五計算之利息。（三）、第一、二審訴訟費用由被上訴人負擔。
二、陳述：除與原審判決記載相同者，予以引用外，另補稱：
（一）、原審判決認被上訴人就二百二十萬元已清償，無非以上訴人於民國（下同）
        八十七年十月廿六日書立清償證明書，並向地政事務所辦理塗銷抵押權登記
        ，因而認定被上訴人二百二十萬元已清償。惟依最高法院六十二年台上字二
        八五四號判決意旨認定：「抵押權係為擔保債權而設，債權人拋棄為其債權
        擔保之物權者事所恆有，故債之關係除債權證書之已返還，依民法第三百二
        十五條第三項推定為消滅外，其存否宜依其他一切情事定之，不能專以抵押
        權登記已未塗銷為據。」此有該判決意旨影本附呈可稽。原審判決僅以二百
        四十萬元之抵押權業已於八十七年十月廿六日塗銷登記即認定被上訴人已向
        上訴人清償二百二十萬元。此種認定已違上揭判決意旨。且上訴人於原審時
        已主張該抵押權之設定係雙方通謀虛偽意思表示，並無實際借款。此觀之被
        上訴人提供設定抵押權之印鑑證明係八十七年三月十日即已申請，而上訴人
        提供塗銷抵押權登記之印鑑證明則為八十七年七月三十一日，兩者之時間均
        在設定抵押權之八十七年九月八日前有一段時間。再者，抵押權之金額為二
        百四十萬元，與本件借款數額二百二十萬元不相符。雖被上訴人主張多出二
        十萬元是違約金及利息費用。然依抵押權設定契約書並無違約金之約定，被
        上訴人之主張顯與事實不符。另抵押權原因發生日期依抵押權設定契約書為
        八十七年九月八日，亦與本件借款係八十七年九月十八日不同。堪證二百四
        十萬元之抵押權應與二百二十萬元借款不相干。事實上，被上訴人既主張（
        八十七年十月二十六日已向上訴人清償二百二十萬元。審酌二百二十萬元之
        鉅款，被上訴人應有金融單位之領款或匯款紀錄，今被上訴人無法提出清償
        證據。）係以「調現分為數次歸還」（參見被上訴人八十九年三月七日答辯
        狀）惟並未舉證以實其說，徒以抵押權已塗銷登記作為清償，揆之前揭最高
        法院判決意旨，殊不足採。
（二）、次查，就二百萬元部份。被上訴人主張係上訴人「寄託」之款項。原判決認
        上訴人未就二百萬元款項為消費借貸之事實加以舉證而判決上訴人此部分敗
        訴。惟依民法第六百零三條規定：「寄託物為金錢時推定其為消費寄託」。
        再依同法第六百零二條第一項規定：「寄託物為代替物時，如約定寄託物之
        所有權移轉於受寄人，並由受寄人以種類、數量相同之物返還者，為消費寄
        託。自受寄人受領該物時起，準用關於消費借貸之規定。」本件被上訴人坦
        承收受上訴人二百萬元，雖被上訴人主張係「寄託」而非消費借貸。但依上
        開民法寄託物為金錢，推定為「消費寄託」，而消費寄託自受寄人受領寄託
        物時起，準用「消費借貸」之規定。則上訴人依消費借貸請求被上訴人返還
        ，依法應無不合。原審認上訴人未舉證消費借貸之事實而駁回請求，應有違
        誤。且被上訴人就二百萬元已返還上訴人之事實迄今無法加以舉證。其主張
        已返還，亦不足取。
（三）、按借用人應於約定期限內，返還與借用物種類品質、數量相同之物。未定返
        還期限者，借用人得隨時返還，貸與人亦得定一個月以上之相當期限，催告
        返還，民法第四百七十八條定有明文。本件借款原約定八十八年六月底返還
        ，被上訴人自應於約定期限內返還本件借款。退萬步言，縱未約定返還期限
        ，茲因上訴人已對被上訴人起訴，且自起訴狀副本送達被上訴人至今已逾一
        個月以上，應認上訴人已對被上訴人為催告，並符合民法第四百七十八條之
        規定，則被上訴人亦有返還借款之義務（參見七○年台上第二○一一號及七
        三台抗字第四一三號判例）。
三、證據：除援用第一審所提證據。
乙、被上訴人方面：
一、聲明：（一）、駁回上訴。（二）、訴訟費用由上訴人負擔。
二、陳述：除與原審判決記載相同者，予以引用外，另補稱：
（一）、被上訴人雖向上訴人借款二百二十萬元，然被上訴人均依照上訴人借款的協
        定程序，借款時房產設定抵押，還清才塗銷為依據（但必須於設定時增設二
        十萬元的延遲利息及代書費用）（歸還延遲三個月利息，依民間利每月三分
        計算共計十九萬八千元，二千元代書辦理費用），過程單純，而且也是雙方
        無異議下所達成。上訴人所言之印鑑證明前後不一的日期，而且印鑑證明必
        須是當事人，是無法由他人申請，上訴人居心如何，被上訴人實在無法瞭解
        。被上訴人還款及設定塗銷程序過程無誤，被上訴人無權過問，更何況印鑑
        證明，非本人無法申請，怎會還清與塗銷後，事經將有一年，再來提出印鑑
        不一，借款有出入等語。上訴人於八十七年九月八日設定抵押權，而二百二
        十萬元之借款，卻經被上訴人一再催促，才於八十七年九月十八日交付予給
        被上訴人。至二百二十萬元之歸還過程，被上訴人原是要以支票支付，但上
        訴人不肯收受支票，被上訴人才以現款，分為數次歸還，至八十七年十月二
        十六日前，清償全部借款，上訴人始將抵押權設定登記予以塗銷。
（二）、另於二百萬元部分，並非借款，而是上訴人所寄放，如係借款，以上訴人的
        處事方式，二百萬元之巨額借款，不可能無擔保品與借據。事實上，係上訴
        人一再要求寄放，其理由係上訴人之妻視錢如命，一再追查其帳戶款項，以
        致上訴人無法使用，而且只寄放一個月。被上訴人基於朋友之立場，只好應
        允。寄放當天偕同上訴人一同前往郵局存放，每次上訴人來拿寄放款，不是
        到被上訴人家中收取，就是上訴人服務單位（路竹消防隊）對面一銀門口給
        付，被上訴人怕有所誤差，每次提款，均以郵局領出支付。上訴人言明寄放
        一個月，卻在二十日內提清寄放款。不料半年後，再提給付借款之訴，被上
        訴人非常驚訝，但是前後借與寄放的一切事實，被上訴人均以詳稟。
三、證據：除援用第一審所提證據外，補提登記簿節本十八張、郵局儲金簿影本八張
    為證。
      理      由
一、本件上訴人起訴主張：被上訴人分別於八十七年九月十八日、八十八年三月二日
    向伊借用二百二十萬元、二百萬元，合計借款四百二十萬元，對於系爭借款兩造
    原約定於八十八年六月底償還，詎被上訴人迄未清償等語，爰依消費借貸之法律
    關係，求為命被上訴人應給付上訴人四百二十萬元並加計法定遲延利息之判決。
    被上訴人則以：系爭二百二十萬元之借款被上訴人已清償，另系爭二百萬元之款
    項則非借款，而係上訴人寄託被上訴人之款項，且均已歸還，上訴人之請求自屬
    無據等語，資為抗辯。
二、經查，上訴人主張被上訴人於八十七年九月十八日向伊借款二百二十萬元之事實
    ，業據提出高雄縣阿蓮鄉農會上訴人第00000－0－0號帳號存摺影本為證
    （見原審卷第六頁），且為被上訴人所不爭，應堪信為真實。被上訴人辯稱：該
    筆債務業已清償等語，則為上訴人所否認，是本件首應審酌者，厥為該筆借款是
    否確已清償？茲查：
  (一)、被上訴人於八十七年九月八日提供其所有坐落高雄縣路竹鄉○○段七二二至七
      二六地號等六筆土地及門牌高雄縣路竹鄉○○村○○路三六七巷四０一弄二十
      四號建物，為上訴人設定擔保債權二百四十萬元之抵押權（存續期限自八十七
      年九月八日至八十七年十二月八日），被上訴人嗣已全部清償完畢，並由上訴
      人於八十七年十月二十六日書立清償證明書，向地政事務所辦理塗銷登記等事
      實，業據被上訴人提出土地登記申請書、他項權利證明書及清償證明書附卷可
      稽（見原審卷第十九頁－二十八頁），則被上訴人所辯其已清償系爭二百二十
      萬元之借款乙節，應堪採信。
  (二)、雖上訴人引最高法院六十二年台上字第二八五四號「抵押權係為擔保債權而設
      ，債權人拋棄為其債權擔保之物權者事所恆有，故債之關係除債權證書之已返
      還，依民法第三百二十五條第三項推定為消滅外，其存否宜依其他一切情事定
      之，不能專以抵押權登記已未塗銷為據。」之判決意旨，而主張前揭抵押權之
      塗銷不能認系爭二百二十萬元之債務已清償云云。然按上開判決意旨係以抵押
      權之塗銷之原因多端，或為債權人拋棄擔保物權，或為清償等等，是不能單以
      抵押權之塗銷，即認所擔保之債之關係業已消滅，此為當然之解釋。然本件前
      揭抵押權並非因債權人拋棄而塗銷，而係因清償而塗銷，此有上訴人出具之清
      償證明在卷可據，苟被上訴人未清償系爭借款，上訴人何願出具清償證明？是
      該抵押權係因清償而塗銷，自可據此推認系爭借款已因清償而消滅，由此可見
      上訴人援引該判決意旨，而主張系爭債務未清償，容有誤解。
  (三)、另上訴人又主張前開抵押權係雙方通謀虛偽意思表示，並無實際借款，此觀之
      被上訴人提供設定抵押權之印鑑證明係八十七年三月十日就已申請，而上訴人
      提供塗銷抵押權登記之印鑑證明則為八十七年七月三十一日，兩者之時間均在
      設定抵押權之八十七年九月八日前有一段時間，及抵押權設定之金額為二百四
      十萬元、原因發生日期為八十七年九月八日，與本件八十七年九月十八日、二
      二百二十萬元之數額、時間不相符，足證該二百四十萬元抵押權與系爭二百二
      十萬元之借款無涉等語。惟查，抵押權設定登記、或塗銷登記，依土地登記規
      則第四十條之規定，固應提出登記義務人之印鑑證明，而該印鑑證明僅須未經
      註銷（如印鑑登記辦法第六條之規定）而尚有效者即可，至於該印鑑證明出具
      之時間，是否與申請登記之時間相近則非所論，是上訴人以上開印鑑證明之申
      請時間，均在抵押權設定之前，而認係通謀虛偽之設定，實乏依據。再者，衡
      諸社會常情，恆有債權人為擔保其債權，先完成抵押權設定登記後，始將借款
      交付與債務人，並將設定之金額予以提高等情，是尚無法由上揭時間、金額之
      不同即認該抵押權係通謀虛偽意思表示。何況本件抵押權設定時間在八十七年
      九月八日，抵押權擔保金額係二百四十萬、利息為月息二分、違約金月息三分
      ，有他項權利證明書可據，而系爭借款之付款時間係八十七年九月十八日，金
      額係二百二十萬元，均極接近，且是時除該筆借款之外，並無其他借款，則為
      兩造所不爭執之事實，衡情債權人為擔保其債權，希望取得擔保物權，已唯恐
      不及，而上訴人與被上訴人間確有二百二十萬元之借款債權存在，其何願與債
      務人虛偽設定抵押權之理？是上訴人所辯，顯違常理。由此益徵被上訴人所辯
      該抵押權係為擔保系爭借款，應可採信。上訴人上開主張，要無足取。
  (四)、綜上，被上訴人抗辯系爭二百二十萬元之借款，已因清償而消滅乙節，足堪採
      信。
三、次查，上訴人另主張被上訴人於八十八年三月二日向上訴人借款二百萬元之事實
    ，固據提出高雄區中小企業銀行阿蓮分行上訴人第六三八八七號帳號存摺影本為
    證（見原審卷第七頁），而被上訴人就上訴人有交付被上訴人二百萬元款項之事
    實亦不爭執，故雖足認上訴人主張其有交付被上訴人二百萬元款項之事實為真，
    惟被上訴人既否認上訴人交付之款項為消費借貸款，而上訴人提出之上開存摺又
    僅足證上訴人於八十八年三月二日自上開帳戶提出現金二百萬元之事實，惟依民
    事訴訟法第二百七十七條規定，當事人主張有利於己之事實者，就其事實有舉證
    之責任；易言之，於請求履行債務之訴，除被告自認原告所主張債權發生原因之
    事實外，應先由原告就其主張此項事實，負舉證責任，必須證明其為真實後，被
    告於其抗辯事實，始應負證明之責任，此為舉證責任分擔之原則（最高法院四十
    三年台上字第三七七號判例參照），因此上訴人主張其所交付被上訴人之二百萬
    元款項為消費借貸款，則其就此事實即負有舉證之責。惟上訴人就系爭二百萬元
    款項為消費借貸款之事實，並未舉證以實其說，則其前開主張，自非可採。
四、再查，上訴人雖又主張被上訴人既自認系爭二百萬元之款項，係上訴人所「寄託
    」之款項，則依民法第六百零三條之規定，「寄託物為金錢時推定其為消費寄託
    」。再依同法第六百零二條第一項規定：「寄託物為代替物時，如約定寄託物之
    所有權移轉於受寄人，並由受寄人以種類、數量相同之物返還者，為消費寄託。
    自受寄人受領該物時起，準用關於消費借貸之規定。」則上訴人依消費借貸之法
    律關係，請求被上訴人返還，依法並無不合乙節。惟按依修正之民法第六百零三
    條、第六百零二條第一項固有寄託物為金錢時，推定其為消費寄託，及自受寄人
    受領該物時起，準用消費借貸之規定。然消費借貸與消費寄託二者雖相類似，但
    在經濟上仍有區別，在金錢消費寄託，當事人之意思非以金錢之使用為目的，乃
    以其保管為目的，仍不失為以保管為目的之契約；在消費借貸，則為寄託人之利
    益而訂立，故二者有別，由此可知消費寄託並非消費借貸，仍屬寄託之一種，僅
    其效力準用消費借貸之規定而已，是消費借貸物返還請求權及消費寄託物之返還
    請求權，仍為不同之訴訟標的。本件上訴人既於原審及本院均一再堅稱其係本於
    消消費借貸之法律關係，而非以返還消費寄託物之法律關係，請求被上訴人返還
    系爭二百萬元（見本院八十九年四月二十六日及五月二十四日之準備程序筆錄）
    ，則依前開所述舉證責任分配原則，上訴人既未舉證證明系爭二百萬元為消費借
    貸款，則其本於消費借貸之法律關係，請求被上訴人償還該款項，自非有據。
五、綜上所述，本件上訴人主張被上訴人尚積欠其八十七年九月十八日及同年三月二
    日各二百二十萬、二百萬元合計四百二十萬元之借款，為不足採，是則其本於消
    費借貸之法律關係，請求被上訴人給付借款四百二十萬元及自起訴狀繕本送達翌
    日即八十八年十月十三日起，至清償日止，按週年利率百分之五計算之法定遲延
    利息，為無理由，不應准許。另其假執行之聲請亦失所附麗，應併予駁回。是則
    原審為上訴人敗訴之判決，及駁回其假執行之聲請，於法並無違誤。上訴意旨指
    摘原判決不當，求予廢棄改判，為無理由，應予駁回。
六、據上論結，本件上訴為無理由，依民事訴訟法第四百四十九條第一項、第七十八
    條，判決如主文。
中      華      民      國    八十九    年      七      月      十八    日
                                    臺灣高等法院臺南分院民事第二庭
                                        審判長法官  吳    志    誠
                                        法      官  葉    居    正
                                        法      官  李    素    靖
右為正本係照原本作成。
如對本判決上訴，須於判決送達後二十日內向本院提出上訴狀，其未表明上訴理由者
，應於上訴後二十日內向本院提出上訴理由書。
中      華      民      國    八十九    年      七      月      十九    日
                                        法院書記官  林    鈴    香


司法院資訊處製作；財團法人民間司法改革基金會備份。
